臺灣彰化地方法院民事判決　94年度勞簡上字第3號
上　訴　人　彰化汽車客運股份有限公司
法定代理人　乙○○
訴訟代理人　巫瑞村律師
被上訴人　　甲○○
上列當事人間請求給付退休金事件，上訴人對於中華民國94年8
月18日本院彰化簡易庭94年度彰勞簡字第5號第一審判決提起上
訴，本院於民國94年12月14日言詞辯論終結，判決如下：
    主      文
上訴駁回。
第二審訴訟費用由上訴人負擔。
    事實及理由
一、被上訴人主張：被上訴人自民國62年8月1日受僱於上訴人，
    於93年6月1日退休，被上訴人退休時1個月之平均工資為新
    台幣（下同）30,670元，勞動基準法實施前、後之退休金基
    數分別為10個及35個基數，應領退休金共1,380,150元。惟
    上訴人未將房屋津貼2,487元及全勤獎金1,243元列入工資，
    而以平均工資26,940元計算退休金，並將勞動基準法實施前
    被上訴人應領之退休金打6折計算，僅給付退休金1,104,540
    元，尚有275,610元未給付，爰依勞動基準法之規定，請求
    上訴人給付上開金額及自93年10月15日起之法定遲延利息等
    語。
二、上訴人則以：(一)被上訴人所領房屋津貼及全勤獎金均非屬工
    資之範圍。因房屋津貼係係補貼在外面租房子的給與，每個
    人給與金額並不相同，依職等補貼，有住宿舍者就沒有給付
    。依上訴人之員工薪津支給辦法第5條第5款規定「房屋津貼
    自搬住本公司房屋之日起停止支給，居住本公司房屋者，自
    搬出之日起計算」，及員工工作規則第30條後半段、勞動契
    約第9條第2項之規定，房屋津貼與工作之對價無涉，純係上
    訴人為改善勞工生活所為之恩惠給與之性質，雖係固定發放
    ，但未變更其為獎勵恩惠之性質，應不得列入工資範圍。另
    全勤獎金係雇主為鼓勵員工按時出勤所建制之獎勵性給與，
    考核及績效獎金亦係雇主監督員工勤惰及提高員工工作績效
    ，所增加之獎勵給與。依上訴人之員工薪津支給辦法第6條
    、第7條規定「伙食費、全勤、勤務津貼之支給依下列規定
    計算：1.當月未缺勤者支付全額。2.缺勤者，按日扣除全額
    30分之1。3.全月出勤未滿15日或新進人員或中途離職者，
    依實際日數按日支給全額之30分之1」、「全勤津貼，員工
    每月至少應上班19日以上發給全額全勤津貼（未滿19日者不
    核發全勤津貼）」，足見此項全勤津貼乃於上訴人員工每月
    至少應上班19日以上者，始全額發放，具有激勵員工認真出
    勤之性質，與勞務之給付並無對價關係，屬恩惠性質之給付
    ，自不得列入平均工資之範圍。(二)被上訴人自62年間起受僱
    上訴人擔任職員，68年11月8日調任南投站副站長，74年6
    月19日調草屯站站長，77年6月10日調任南投站站長，83年7
    月1日調彰化站站長，8 8年10月1日調草屯站站長，91年8月
    1日調營業課專員，至93年6月1日退休。而勞動基準法係於
    73年7月30日公佈施行，同年8月1日生效，並未明文規定溯
    及既往，則該法施行前之退休金給付標準，如事業單位訂有
    退休辦法者，自應依其規定給付之。上訴人於54年7月1日即
    制定有員工退休辦法，該辦法分別於60年8月1日、69年7月1
    日、75年12月20日、77年3月1日及91年10月1日修訂，且於9
    0年2月間為開源節流，以期永續經營及照顧員工生活，訂有
    員工優惠退休辦法，鼓勵工作年資15年以上年滿50歲及工作
    年資25年以上之員工退休。上開員工退休辦法及員工優惠退
    休辦法均明文規定勞基法施行前公司員工之退休金應按平均
    工資打6折給付之，該退休辦法，除在總公司公告週知外，
    並分別以75年12月27日彰汽客總字第515號涵、90年2月12日
    彰汽客總字第037號函行文通知各課、室、站及產業工會轉
    知所屬員工。則被上訴人自68年11月就擔任副站長，而後自
    74年6月19日至91年7月31日止，擔任站長重職，長達17年之
    久，總攬一切站務，所有公文均須先由被上訴人批閱，再行
    轉知所屬員工，其不可謂不知情。且被上訴人於起訴時主張
    之退休金計算方法，係依據該退休辦法按勞動基準法實施前
    、後分段計算應得之退休金，顯然對上訴人訂有員工退休辦
    法及規範勞動基準法實施前須按平均工資打6折計算退休金
    等事實為自認。另被上訴人申請南投縣政府勞資爭議協調會
    協調時，亦僅稱上訴人未將房屋津貼、全勤項目列入計算退
    休金而已，並未爭執勞動基準法實施前打6折部分之金額，
    足見其顯然知悉上述員工退休辦法之規定，其既未表示異議
    ，自應受該勞動契約之拘束等語置辯。
三、本件原審為被上訴人勝訴之判決，並依職權宣告假執行。上
    訴人全部聲明不服，求為判決：(一)原判決廢棄。(二)被上訴人
    在第一審之訴及假執行之聲請均駁回。被上訴人則聲明：駁
    回上訴。
四、得心證之理由：
　(一)查被上訴人自62年8月1日受僱於上訴人，於93年6月1日退休
    ，其勞動基準法實施前、後之退休金基數分別為10個及35個
    基數，上訴人以每月平均工資26,940元計算被上訴人之退休
    金，未將其每月給與之房屋津貼2,487元及全勤獎金1,243元
    列入工資，並將勞動基準法實施前被上訴人應領之退休金打
    6折計算，而付被上訴人退休金1,104,540元之事實，有被上
    訴人所提薪資明細、勞工退休金給付通知書附卷可稽（見原
    審卷第10至27頁），且為兩造所不爭執，應堪認為真實。
  (二)次查，被上訴人主張其每月領取之房屋津貼2,487元及全勤
    獎金1,243元係屬工資之事實，為上訴人所否認，辯稱上開
    給付均屬恩惠性給與等語。是本件首應審酌者為上開金額是
    否應列入平均工資計算。
  1.按工資係指勞工因工作而獲得之報酬，包括工資、薪金及按
    計時、計日、計月、計件以現金或實物等方式給與之獎金、
    津貼及其他任何名義之經常性給與均屬之。勞動基準法第2
    條第3款規定甚明。故凡某種給與係屬工作上之報酬，在制
    度上有經常性者，應為勞動基準法所規定之工資。
  2.本件依上訴人所提員工薪津支給辦法第3條、第4條規定，上
    訴人之員工除日給員工外，各站工作人員、保養人員依該辦
    法附表一薪資等級表支給薪津，薪資等級表內扣除1,800元
    為伙食費，其餘10％為本俸、10％為房租津貼、5％為全勤
    津貼，所剩餘為勤務津貼，因職等之增減變更支給額時，其
    薪資本俸、房租津貼、勤務津貼、職務加給，自發令之翌日
    支給；而依該辦法附表一薪資等級表記載，上訴人係職等、
    職稱、級數及職務加給各項標準計算其員工應領薪資，此有
    上訴人所提上開辦法可稽（見原審卷第131至134頁）。則上
    訴人既係依薪資等級表計算員工之報酬，再依比例以伙食費
    、本俸、房屋津貼、全勤津貼、勤務津貼、職務加給等各項
    名目給與，並非於計算員工之報酬後，額外給付伙食津貼、
    房租津貼、全勤津貼等津貼，堪認上訴人給與之上開薪資項
    目均屬被上訴人因工作而獲得之報酬，且為制度上之經常性
    給與，應屬勞動基法法規定之工資，不得因上訴人之薪資結
    構之名目不同，即認係屬恩惠性給與性質。
  3.上訴人雖辯稱依上開薪津支給辦法第5條第5款規定，房租津
    貼自搬住上訴人房屋之日起停止支給，居住上訴人房屋者，
    自搬出之日起計算，故房屋津貼屬恩惠性給與云云。惟依該
    辦法第11條、第12條規定，同一戶之員工2人以上同住一戶
    份宿舍者，按房租津貼最高者扣除，其餘人員按第4條規定
    支給房屋津貼，駕駛員、導遊員、售票員等因職務上需要，
    經公司配住單身宿舍者，房租津貼照發。則上訴人主張住宿
    者均不發給房租津貼，即有不符。且如前所述，上訴人所發
    給之房屋津貼本為其員工報酬之一部分，則其他員工因借用
    宿舍而不必支出租賃房屋之費用，上訴人因此扣除房屋津貼
    ，固與宿舍使用費相當，然究不能認其他員工因未住宿舍而
    未扣除房屋津貼，即認該部分報酬係屬上訴人之恩惠性給與
    。是上訴人辯稱被上訴人領取房屋津貼不應列入平均工資計
    算云云，應無可取。
　4.另上訴人雖辯稱其發給全勤獎金係屬恩惠性給與，不應列入
    平均工資計算云云。惟如前所述，上訴人所發給之全勤獎金
    本為其員工報酬之一部分，並非上訴人額外給與之獎金。且
    依上訴人員工薪津支給辦法第6條、第7條規定，全勤獎金係
    依當月未缺勤者支付全額；缺勤者，按日扣除全額30分之1
    ；全月出勤未滿15日或新進人員或中途離職者，依實際日數
    按日支給全額之30分之1，員工每月至少應上班19日以上發
    給全額全勤津貼（未滿19日者不核發全勤獎金）。足認上訴
    人係依其員工缺勤情形扣除全勤獎金，則上訴人給與之全勤
    獎金既係薪資結構之特定比例，其員工因未能達出勤之標準
    而被扣除該部分薪資，以致報酬減少，該規定本屬不利員工
    之規定，自不能因其員工因達到出勤日數而未被扣除全勤獎
    金，反謂該部分報酬係屬上訴人之恩惠性給與。是上訴人此
    部分所辯，亦無可採。
　5.至上訴人雖辯稱依其工作規則及勞動契約記載，房屋津貼及
    全勤獎金均不列入平均工資計算云云。惟然該等給付之性質
    既應依實際狀況為認定，本件上訴人之工作規則及勞動契約
    之約定既與勞動基準法第3條第2款所規定工資之定義相違，
    而損及勞工關於退休、資遣之最低保障，自屬違反同法第1
    條第2項之強制規定，依同法第71條規定，無論該工作規則
    是否經主管機關核備、公告，均屬無效。是上訴人此部分所
    辯，顯無可取。
　(三)末查，兩造對上訴人將被上訴人於勞動基準法實施前之退休
    金打6折計算之事實，均不爭執，所爭執者為依上訴人員工
    退休辦法規定，該部分退休金是否應以6折計算：
  1.查上訴人辯稱其退休辦法已有相關規定之事實，固據其於上
    訴時提出75年12月20日第3修訂、77年3月1日第4次修訂、91
    年10月1日第5次修訂之員工退休辦法、員工優惠退休法及90
    年2月12日通知（優惠退休期間自90年2月15日起至90年3月
    16日止）為證，然該文書之真正為被上訴人所否認，而該文
    書上既無上訴人之簽章，亦無員工之傳閱紀錄，其中第3至
    第5次修訂之員工退休辦法均有勞動基準法實施前之退休金
    額以6成支給之記載，惟員工優惠退休辦法並無該記載，且
    上訴人於原審所提第5次修訂之員工退休辦法，亦無按6成支
    給之相關附註（見原審卷第144至145頁），此與上訴人上訴
    後所提之退休辦法顯然不符，上訴人於原審言詞辯論時亦坦
    承「員工退休辦法找不到相當依據，打6折是依先前公司規
    定」等語（見原審卷第160頁），則上訴人於上訴人後所提
    第5次修訂之員工退休辦法即難認為真正。至上訴人雖另稱
    其退休退休辦法，除在總公司公告週知外，並分別以75年12
    月27日彰汽客總字第515號涵、90年2月12日彰汽客總字第03
    7號函行文通知各課、室、站及產業工會轉知所屬員工，被
    上訴人不可能不知情云云，並提出通知2件為證。惟該2次通
    知均係在被上訴人退休前，衡諸常情，被上訴人既於工作相
    當年限始可申請退休，其於退休前非必注意到退休之相關規
    定；且上訴人之退休辦法曾經5次修訂，縱上訴人之員工退
    休辦法曾有勞動基準法實施前之退休金按6成發給之附註規
    定，然上訴人於被上訴人退休前既已將該附註刪除，自應為
    有利於被上訴人之解釋，而不得認為被上訴人於勞動基準法
    實施前之退休金仍應按6成發給。
　2.上訴人雖另辯稱被上訴人於起訴時係依6折計算其勞動基準
    法實施前之退休金，已生自認效果云云。然此為被上訴人所
    否認，並陳稱其係因不知上訴人計算錯誤，始於起訴時依上
    訴人計算之標準請求，其後發現錯誤，已擴張聲明等語。按
    依民事訴訟法第279條、第280條規定，須當事人對他造主張
    之事實，於準備書狀內或言詞辯論時或在受命法官、受託法
    官前自認或不爭執，始生自認效果。則被上訴人於起訴時，
    既非對上訴人其後之主張為自認，即不能發生自認效果。是
    上訴人此部分所辯，並無可採。
　(四)綜上所述，本件上訴人每月給付被上訴人之房屋津貼2,487
    元及全勤獎金1,243元應屬於勞動基準法規定之工資，上訴
    人漏未將該部分金額列入平均工資計算，自有未合；且上訴
    人並未證明依其員工退休辦法規定，被上訴人於勞動基準法
    實施前之退休金應打6折計算，其將該部分退休金打6折計算
    ，亦屬無據。是依上訴人計算之平均工資26,940元加上房屋
    津貼及全勤獎金後，被上訴人退休時之平均工資為30,670元
    ，上訴人應給付被上訴人之退休金為1,380,150元（平均工
    資30,670元×45個基數），其僅給付1,104,540元，尚有275
    ,610 元未給付，按依勞動基準法施行細則第29條第1項規定
    ，上訴人應自被上訴人退休之日即93年6月1日起30日內給付
    給付退休金。從而，被上訴人依勞動基準法之規定，請求上
    訴人給付退休金差額275,610元及自93年10月15日起之法定
    遲延利息，為有理由，應予准許。原審為被上訴人勝訴之判
    決，並依職權宣告假執行，核屬適法正當，上訴意旨指摘原
    判決不當，求予廢棄改判如其聲明所示，為無理由，應予駁
    回其上訴。
五、本件事證已臻明確，兩造其餘主張及舉證，核與判決結果無
    影響，毋庸逐一論述，併此敘明。
六、據上論結，本件上訴為無理由，依民事訴訟法第436條之1第
    3項、第449條第1項、第78條，判決如主文。
中　　華　　民　　國　　94　　年　　12　　月　　28　　日
                民事第二庭    　審判長法　官  何志通
                                      法  官　黃倩玲
                                  　　法  官  羅秀緞
以上正本係照原本作成。
不得上訴。
                            　　　    書記官　楊年雄
中　　華　　民　　國　　94　　年　　12　　月　　28　　日
